臺灣士林地方法院刑事判決　　　　　　　100年度易字第165號
公　訴　人　臺灣士林地方法院檢察署檢察官
被　　　告　黃淑女
上列被告因侵占案件，經檢察官提起公訴（100 年度偵緝字第48
號），本院判決如下：
    主  文
黃淑女無罪。
    理  由
一、公訴意旨略以：被告黃淑女於民國89年6 月起，在其住處即
    臺北市士林區○○○路379 巷6 弄5 號，擔任會首召集每會
    會款新臺幣（下同）5,000 元、底標500 元之民間互助會1
    會，邀集告訴人黃張玉雲、證人李招治等人連同會首共11人
    ，會期自89年6 月10日起，至90年9 月16日止，約定於每月
    16日15時在上址開標。被告黃淑女明知會員得標之後，其他
    會員所交付之會款係屬得標會員所有，自己僅係代收而持有
    ，告訴人黃張玉雲先後於89年10月16日、11月16日、90年3
    月16日得標，被告黃淑女應交付告訴人黃張玉雲之合會金分
    別為6 萬1, 800元、6 萬3,000 元、6 萬2,400 元，被告黃
    淑女竟意圖為自己不法所有，以變異持有為所有之意思，未
    如數交付全部合會金款項，將尚未交付之合會金共計12萬
    600 元，予以侵占入己。嗣於90年5 月27日12時，在臺北市
    士林區○○○路與忠誠路附近，告訴人黃張玉雲向被告黃淑
    女催討積欠之合會金未果後，被告黃淑女即逃逸無蹤，始悉
    上情，因認被告黃淑女涉犯刑法第335 條第1 項之侵占罪嫌
    云云。
二、按犯罪事實應依證據認定之，無證據不得認定犯罪事實；不
    能證明被告犯罪者，應諭知無罪之判決，刑事訴訟法第154
    條第2 項、第301 條第1 項分別定有明文。且認定不利於被
    告之事實，須依積極證據，苟積極證據不足為不利於被告事
    實之認定時，即應為有利於被告之認定，更不必有何有利之
    證據；且刑事訴訟法上所謂認定犯罪事實之積極證據，係指
    適合於被告犯罪事實之認定之積極證據而言，雖不以直接證
    據為限，間接證據亦包括在內，然而無論直接或間接證據，
    其為訴訟上之證明，須於通常一般之人均不致有所懷疑，而
    得確信其為真實之程度者，始得據為有罪之認定，倘其證明
    尚未達到此一程度，而有合理之懷疑存在時，自不能以推測
    或擬制之方法，以為有罪裁判之基礎（最高法院29年上字第
    3105號、30年上字第816 號、40年台上字第86號、76年台上
    字第4986號判例可資參照）。復按，告訴人之告訴，係以使
    被告受刑事訴追為目的，是其陳述是否與事實相符，仍應調
    查其他證據以資審認（最高法院52年台上字第1300號判例可
    資參照）。
三、檢察官起訴被告黃淑女涉犯前揭罪嫌，無非以被告黃淑女之
    供述、告訴人黃張玉雲之指述、證人李招治之證述、互助會
    單1 紙等，為其論據。
四、訊據被告黃淑女固坦承曾於上開時、地擔任會首，招攬告訴
    人參加互助會，告訴人並得標3 次之事實，惟堅詞否認有何
    侵占犯行，辯稱：伊所起之互助會，告訴人參加3 會，均已
    得標，伊也已將會款如數給付，僅嗣後曾向告訴人借款1 萬
    5千元迄今未還等語。
五、經查：
  (一)程序方面：
    按被告以外之人於審判外之言詞或書面陳述，除法律有規定
    者外，不得作為證據。被告以外之人於審判外之陳述，雖不
    符刑事訴訟法第159 條之1 至第159 條之4 之規定，而經當
    事人於審判程序同意作為證據，法院審酌該言詞陳述或書面
    陳述作成時之情況，認為適當者，亦得為證據；當事人、代
    理人或辯護人於法院調查證據時，知有第159 條第1 項不得
    為證據之情形，而未於言詞辯論終結前聲明異議者，視為有
    前項之同意。刑事訴訟法第159 條第1 項、第159 條之5 分
    別定有明文。經查，本院以下所引用之證據，檢察官、被告
    於本院言詞辯論終結前，均未對於其證據能力聲明異議，而
    視為同意該等證據具有證據能力，本院審酌各該陳述作成時
    之情況，認亦無違法或不當之情事，是均具有證據能力。
  (二)實體方面：
  1.告訴人黃張玉雲於警詢及偵查中指稱：伊是89年6 月參加被
    告互助會，是用伊的名字參加3 個會，1 會5 千元，伊分別
    於89年10月16日以1200元得標，標得會錢61800 元，扣除活
    會2 會共7600元，應收54200 元，惟黃淑女僅給付2 萬元，
    尚欠伊34200 元；89年11月16日以1200元得標，標得會錢
    63000 元，扣除活（死）會各1 會共8800元，應收54200 元
    ，被告僅給付伊15000 元，尚欠伊39000 元；90年3 月16日
    以2100元得標，標得會錢62400 元，扣除2 會死會共1 萬元
    ，應收52400 元，惟被告僅給付伊5 千元，尚欠伊47400 元
    ，被告於伊得標日3 天內，僅給付伊4 萬元，尚欠伊120600
    元，即避不見面等語（詳見臺灣士林地方法院檢察署98年度
    他字第2655號卷，下稱他字卷，第17至18頁、第98頁），然
    據告訴人所提出之互助會單（詳見他字卷第5 頁）上其於3
    次得標後自行計算合會金之記載，89年10月16日告訴人以
    1200元得標，未收之34200 元「抵下回5 千元死會都由黃淑
    女繳」，90年3 月16日告訴人以2100元得標，「黃淑女共需
    給我黃張玉雲2 萬元」，此亦經告訴人於本院審理中證稱：
    「（問：〈互助會單〉下方繼續記載抵下回死會5 千元，都
    由黃淑女繳，這是說明何事情？）我跟被告說妳不能給我錢
    ，我說以後死會都由被告繳。（問：這是否是在89年10月16
    日得標後就已經跟被告說，還是等3 會均得標後拿不到錢才
    跟被告說的？）是89年10月16日被告只給我2 萬元的時候我
    就跟被告說了。（問：89年10月16日妳得標，89年11月16日
    你也得標，妳90年3 月16日又得標，從89年11月16日到90年
    3 月16日之前死會的錢及活會的錢是何人繳的？）我是拿被
    告之前應該給我的錢來扣我該繳的會錢，扣完不夠我還拿我
    的現金補給被告。（問：如果90年3 月16日你得標後，會要
    到90年9 月才結束，尾會有6 會，你有無繳錢？）我那6 會
    的尾會就是在我得標的90年3 月16日時有跟被告抵扣，但是
    否是剩2 萬元我不清楚，後來被告就找不到人。」等語明確
    （詳見本院卷第34頁正、反面），顯見告訴人自89年10月16
    日得標後，其應繼續繳納之會款，有以告訴人前所得標之合
    會金抵扣之情形。
  2.依告訴人前開指述，告訴人於89年10月16日、89年11月16日
    及90年3 月16日所得標之合會金，扣除其當次應繳納之會款
    後，分別為54200 元、54200 元、52400 元，合計應收之合
    會金為160800元，扣除告訴人所稱被告於其3 次得標後分別
    給付之金額為2 萬元、15000 元、5000元（合計4 萬元）後
    ，被告尚欠告訴人120800元；而告訴人自89年12月16日起至
    90年2 月16日止，所應繳納之死會會款為3 萬元（計算式：
    死會1 會5 千元，2 會共1 萬元，乘以3 個月），自90年4
    月16日起至90年9 月16日止，所應繳納之死會會款為9 萬元
    （計算式：死會1 會5 千元，3 會共1 萬5 千元，乘以6 個
    月），合計已達12萬元，而此尚未加計告訴人自89年12月16
    日起至90年2 月16日止，所應繳納之活會（1 會）之會款；
    是若以告訴人於系爭合會尚應繳納之全部會款計算，實已超
    過被告所未給付告訴人3 次得標合會金之餘額。
  3.復觀告訴人於本院審理中指稱：「（問：〈提示互助會單〉
    90年3 月16日後面有寫共需給我2 萬元這部分是如何計算來
    的？）大概是扣掉標的會款。可能是以前算一算3 個會總共
    要給我2 萬元。但被告從來標到都沒有給我錢，我就一直給
    被告繳死會的錢。（問：如果90年3 月16日你得標後，會要
    到90年9 月才結束，尾會有6 會，你有無繳錢？）我那6 會
    的尾會就是在我得標的90年3 月16日時有跟被告抵扣，但是
    否是剩2 萬元我不清楚，後來被告就找不到人。（問：被告
    跑掉找不到人是何時的事情？）90年3 月23日被告給我1 次
    錢、90年4 月27日也有給我錢，90年5 月27日也有給我錢，
    我從90年5 月27日之後就找不到被告的人。」等語（詳見本
    院卷第34頁反面至第35頁），是根據告訴人之陳述及其於互
    助會單上之記載，告訴人於90年3 月16日與被告結算後，告
    訴人得標3 次之合會金，扣除會款後，被告總共需再給付告
    訴人2 萬元，而嗣後被告於90年3 月23日、90年4 月27日、
    90年5 月27日各給付告訴人3 千元、1 千元、1 千元（合計
    5 千元），是縱如告訴人所稱其曾給付現金予被告繳納死會
    會錢之情形，被告所欠告訴人之合會金，依前開告訴人自行
    結算之金額，亦僅餘1 萬5 千元（計算式：00000-0000=150
    00）；第查，被告自承其尚欠告訴人借款1 萬5 千元，並書
    有字據1 紙附卷可考（詳見他字卷第36頁），此字據經於本
    審理中提示詢諸告訴人，告訴人則坦認與系爭合會金有關：
    「（問：〈提示前開字據〉這張單子是何用途？）這是3 次
    得標之後寫的，內容是被告寫的。上面寫的錢跟會錢有關。
    」（詳見本院卷第33頁反面），是前開1 萬5 千元之金額，
    究為被告與告訴人間之借款抑或被告未給付告訴人之合會金
    ，尚存疑問，縱認該筆金額為合會金，依被告供承其因經濟
    困難、或因自認該筆金額係借款並已扣抵告訴人之死會會款
    而未給付告訴人（詳見本院卷第11頁、第38頁），自難逕以
    被告未給付該筆金額之行為，即認應以侵占罪責相繩。
  4.再查，告訴人於本院審理中復稱：「（問：從90年3 月16日
    到9 月是否有繳錢？）有啊，我有跟被告繳清，我有繳到最
    後，我從以前標到的會錢都算到最後，我再貼現金給被告，
    被告跟我收到最後一會，然後被告剩下欠我20萬。會的規矩
    就是我標到的她應該要全數給我。（問：你自己算出來的她
    根本就不需要給你20 萬 元，為何現在又蹦出20萬元？你都
    沒有扣掉妳應該繳的死會會錢？）被告都將我標到的會錢拿
    去用。」（詳見本院卷第35頁），是告訴人就被告所積欠之
    合會金額，所述前後不一，就其與被告採會款抵扣之方式，
    亦自相混淆；另證人李招治於偵查及本院審理中雖到庭證稱
    ：伊有參加被告之互助會，有繳納會錢，伊是尾會，但被告
    沒有給伊合會金等語（詳見他字卷第98頁、本院卷第35頁反
    面至第36頁正、反面），然前揭證詞僅能證明被告未給付證
    人李招治得標之合會金，自與本案無關，凡此均難採為被告
    不利之認定。
六、綜上所述，被告固坦承告訴人於上開時、地，參加其所招攬
    之互助會，並3 次得標之事實，然按刑事訴訟法第161 條第
    1 項規定：檢察官就被告犯罪事實，應負舉證責任，並指出
    證明之方法。因此，檢察官對於起訴之犯罪事實，應負提出
    證據及說服之實質舉證責任。倘其所提出之證據，不足為被
    告有罪之積極證明，或其闡明之證明方法，無從說服法官以
    形成被告有罪之心證，基於無罪推定之原則，自應為被告無
    罪判決之諭知。檢察官未提出適合於證明犯罪事實之積極證
    據，並闡明其證據方法與待證事實之關係。本院對於卷內訴
    訟資料，逐一剖析，參互審酌，仍無從獲得被告成立侵占罪
    之確切心證，公訴人所舉出之事證並不能證明被告客觀上有
    何侵占告訴人會款之行為，是仍有合理之懷疑存在，而無從
    形成為被告有罪之確信，此外，本院復查無其他積極證據足
    認告有檢察官所指之上述犯行，揆諸上揭說明，自應為無罪
    之諭知。
據上論斷，應依刑事訴訟法第301條第1項，判決如主文
本案經檢察官彭康凡到庭執行職務
中    華    民    國   100    年    9     月    29    日
                  刑事第四庭審判長法  官  黃雅君
                                  法  官  陳彥宏
                                  法  官  陳俞婷
以上正本證明與原本無異。
如不服本判決應於收受送達後10日內向本院提出上訴書狀，並應
敘述具體理由。其未敘述上訴理由者，應於上訴期間屆滿後20日
內向本院補提理由書( 均須按他造當事人之人數附繕本)「 切勿
逕送上級法院」。
                                  書記官  李玟郁
中    華    民    國   100    年    10    月    4     日